臺灣屏東地方法院民事判決
110年度訴字第191號
原      告  中華開發資產管理股份有限公司

法定代理人  林德雲  



訴訟代理人  廖志賢  
            季佩芃律師
上  一  人
複 代理 人  鍾奇維  

被      告  謝平源  

            謝平章  
上  一  人
訴訟代理人  吳春生律師
上列當事人間請求確認抵押權不存在等事件，本院於民國111年8
月30日言詞辯論終結，判決如下：
    主  文
原告之訴駁回。
訴訟費用由原告負擔。
    事實及理由
壹、程序事項
㈠、按訴狀送達後，原告不得將原訴變更或追加他訴，但請求之
    基礎事實同一者，不在此限。民事訴訟法第255條第1項但書
    第2款定有明文。原告於起訴時，原聲明：⑴確認被告謝平章
    就被告謝平源所有坐落屏東縣○○鄉○○段000地號土地（下稱
    系爭土地）於民國104年9月25日設定登記，新臺幣（下同）
    280萬元之普通抵押權及其所擔保之債權不存在。⑵被告謝平
    章應將上開之普通抵押權設定登記予以塗銷（見本院卷一第
    19頁）；嗣於111年1月17日具狀追加備位聲明，請求⑴被告
    謝平章就被告謝平源所有之系爭土地於104年9月25日設定登
    記，280萬元之普通抵押權設定登記之物權行為應予撤銷。⑵
    被告謝平章應將上開之普通抵押權設定登記予以塗銷（見本
    院卷二第47頁）。核其先後聲明，乃係本於同一基礎事實而
    為請求，依前開規定，於法並無不合，應予准許。
㈡、次按當事人喪失訴訟能力或法定代理人死亡或其代理權消滅
    者，訴訟程序在有法定代理人或取得訴訟能力之本人承受其
    訴訟以前當然停止；民事訴訟法第168條至第172條及前條所
    定之承受訴訟人，於得為承受時，應即為承受之聲明，同法
    第170條、第175條第1項分別定有明文。查原告之法定代理
    人原為李天送，於審理中變更為林德雲，有股份有限公司變
    更登記表在卷可稽（見本院卷一第367頁），原告具狀聲明
    承受訴訟（見本院卷一第361頁），依上開規定，於法並無
    不合，應予准許。
㈢、按確認之訴非原告有即受確認判決之法律上利益者，不得提
    起。所謂即受確認判決之法律上利益，係指法律關係之存否
    不明確，原告主觀上認其在法律上之地位有不安之狀態存在
    ，且此種不安之狀態，能以確認判決將之除去者而言，若縱
    經法院判決確認，亦不能除去其不安之狀態者，即難認有受
    確認判決之法律上利益（最高法院52年台上字第1240號判決
    意旨參照）。本件原告主張其對被告謝平源有債權未獲受償
    ，而謝平源所有系爭土地，於104年9月25日設定登記，擔保
    280萬元之普通抵押權（下稱系爭抵押權)，致原告於本院10
    9年度司執字第51568號強制執行事件因執行無實益而無法受
    償，則系爭抵押權所擔保之債權是否存在，攸關原告得否對
    被告謝平源所有之系爭土地聲請強制執行以獲得清償，而兩
    造對此既有爭執，該項法律關係之存否即有不明確之情況，
    原告之法律上地位確有不安狀態存在，且此狀態得以本件確
    認判決加以除去，故原告有即受確認判決之法律上利益。　
    　
貳、實體事項　　
一、原告起訴主張：
㈠、原告為被告謝平源之債權人，原告據本院102年度司促字第17
    399號支付命令暨確定證明書為執行名義，對謝平源所有之
    系爭土地聲請強制執行，然經本院109年度司執字第51568號
    執行案件鑑價後，拍賣最低價額為1,906,740元，因系爭土
    地上有系爭抵押權，拍賣無實益致無法續行執行拍賣程序。
㈡、系爭抵押權擔保債權種類及範圍為「擔保債務人對抵押權 人
    自99年1月至102年1月所開立本票借款發生之債務」，因 此
    ，若非抵押權登記上所載之内容，依法不得解為抵押權 人
    之權利範圍，而被告謝平章提出之債權證明文件均不在上開
    範圍內。直到110年12月8日，被告始提出附表所示本票6張
    （下合稱系爭6張本票），顯然說詞反覆，並存有臨訟製作
    證據之嫌。又普通抵押權具從屬性及公示性，系爭6張本票
    合計為289萬元，與系爭抵押權所登記之280萬元不符。
㈢、再者，被告謝平章雖另提出借據以證明系爭抵押權擔保之借
    款債權存在，惟該借據是否於99年至102年間所製作，尚有
    疑義，尤以102年1月30日之收據紙張由外觀視之非常新，且
    該借據與系爭6張本票之金額、日期亦不完全相符。況本件
    被告謝平章未提出交付金錢予謝平源之客觀證據，僅有被告
    謝平章配偶之帳戶提款紀錄，然提款之目的多端，尚難證明
    為被告間交付借款所為，故系爭抵押權及其所擔保之債權並
    不存在。
㈣、縱使系爭抵押權擔保之債權存在：
  ⒈系爭抵押權所擔保者為本票債權，依票據法第22條之規定，
    本票債權之時效期間為3年，迄今已罹於時效，原告自得代
    位被告謝平源主張時效消滅。基於抵押權之從屬性，系爭抵
    押權亦失其依據。
  ⒉再者，被告間之法律關係為「先有債權存在，後設定抵押權
    」，依實務見解，系爭抵押權之設定屬無償行為，而有害及
    債權人之權益。原告於110年12月始知悉本件為無償行為，
    得依民法第244條第1項規定，請求撤銷系爭抵押權設定登記
    之物權行為。
㈤、爰依民法第242條、第767條、第244條第1項規定提起本訴等
    語。先位聲明：⑴確認被告謝平章就被告謝平源所有系爭土
    地於104年9月25日設定登記，280萬元之普通抵押權及其所
    擔保之債權不存在。⑵被告謝平章應將系爭抵押權設定登記
    予以塗銷。備位聲明：⑴被告謝平章就被告謝平源所有系爭
    土地於104年9月25日設定登記，280萬元之普通抵押權設定
    登記之物權行為應予撤銷。⑵被告謝平章應將系爭抵押權設
    定登記予以塗銷。　　
二、被告則以：
㈠、謝平章辯稱：
　⒈謝平源前係因訴外人李泰山邀同向訴外人第一商業銀行股份
    有限公司借款，原告未提出承受債權之證明，原告對謝平源
    是否存有債權，尚屬可議，應認原告無提起本件確認之訴之
    確認利益。
　⒉伊與謝平源為親兄弟，謝平源於99年至102年間係從事磁磚事
    業，如有借款之需求，即先向伊表示數額，經得伊允諾後，
    謝平源即簽發系爭6張本票，如伊不能一次給足借款，即分
    期給付，而謝平源另分次書寫借據，並約定清償日，交由伊
    執有，共計借款289萬元。系爭抵押權擔保之借款係由伊及
    伊配偶張素雲之銀行帳戶內提領交付予被告謝平源，被告間
    擔保債權確實存在。
　⒊再者，系爭抵押權之登記亦载明「本票借款」，是其款項交
    付原因既係借款，其請求權依民法第125條規定消滅時效為1
    5年，故系爭抵押權所擔保之借款債權至今尚未消滅。
　⒋縱認系爭抵押權設定時，系爭借款均已存在，可認定為無償
    行為，但因原告依民法第244條第1項規定之撤銷訴權自其知
    悉有害其債權時起算，已逾1年之除斥期間，其主張塗銷抵
    押權亦已失權而無理由等語置辯。並聲明：原告之訴駁回。
㈡、謝平源辯稱：
    伊未積欠原告債務，原告係向他人購買債權。原告向伊追債
    導致伊家庭失和，導致身心疾病。伊與謝平章間有借貸關係
    等語置辯。並聲明：原告之訴駁回。　　 　　
三、得心證之理由：
㈠、先位聲明部分：
  ⒈按當事人主張有利於己之事實者，就其事實有舉證之責任。
    民事訴訟法第277條前段定有明文。又確認法律關係不存在
    之訴，如被告主張其法律關係存在時，應由被告負舉證責任
    （最高法院42年台上字第170號判決意旨參照）。原告主張
    被告間實際上並未有債權債務關係存在，系爭抵押權亦失其
    依附等語。被告則辯以：謝平源於99年至102陸續向謝平章
    借款289萬元，因而簽發及書立本票及收據，並設定系爭抵
    押權予謝平章以為擔保等語。依前揭說明，自應由被告就系
    爭抵押權所擔保之借款債權存在，負舉證之責。
  ⒉經查，系爭抵押權記載於土地登記謄本上、經公示於外者，
    其擔保債權種類及範圍為：「擔保債務人（謝平源）對抵押
    權人（謝平章）自99年1月至102年1月所開立本票借款發生
    之債務」、擔保債權總金額：「280萬元」等節，有系爭土
    地登記第一類謄本、屏東縣東港地政事務所110年1月27日屏
    港地一字第11030057300號函附之土地登記申請書、抵押權
    設定契約書存卷可考（見本院卷一第57至65、91至97頁）。
    是本院應審酌者為被告間於上開期間內，是否確存有280萬
    元之債權債務關係。
  ⒊謝平章業已提出收據10張及系爭6張本票（見本院卷二第13至
    24頁），用以證明其對謝平源間確實有如系爭抵押權所擔保
    之債權存在。審酌前開本票6張發票時間最初自99年3月30日
    起、最後則為102年1月30日，加總金額已達289萬元，各張
    本票亦有與之相對應、由謝平源書立之收據可佐，各張收據
    均已表明收受款項之數額及時間。由此可見被告間確實存有
    債權債務關係，且其等債權成立時間及數額均落在系爭抵押
    權所擔保之範圍內，雖然債權合計金額超過抵押權登載金額
    ，惟在抵押權登載之280萬元範圍內，該借款自仍受系爭抵
    押權所擔保。又原告固稱前開本票、收據為被告臨訟所製作
    云云。惟經本院當庭勘驗前開本票、收據，其正本內容與卷
    內影本相符，且正本之紙質除102年1月30日收據以外，均明
    顯有泛黃情事，而該102年1月30日收據紙張之上、下緣亦已
    出現黃色斑點（見本院卷二第31頁），足見前開收據、本票
    已有相當年份，原告僅空言指稱係被告臨訟杜撰，惟未能提
    出任何具體證據以實其說，難認可採。
  ⒋再者，前開債權之款項交付經過，亦據證人即謝平章配偶張
    素雲到庭結證稱：從99至102年1月間，謝平源有向謝平章借
    款289萬，部分款項是從我的帳戶領出，款項都是在我家交
    付，因為謝平源信用破產，不能用匯款的。我有說拿錢就要
    寫借據或本票，親兄弟也一樣，哪天有錢就要還我等語（見
    本院卷二第153至154頁）。證人雖為謝平章之配偶，惟此部
    分證言有證人之國泰世華銀行交易明細、中國信託銀行存款
    交易明細、謝平章之臺灣銀行存摺存款歷史明細查詢、中國
    信託銀行存款交易明細、國泰世華銀行交易明細、中華郵政
    客戶歷史交易清單在卷可參（見本院卷二第75至97頁），且
    謝平章、證人自帳戶提領款項之時間、數額均與謝平源書立
    之前開收據日期、數額相同，可認證人上開證詞應為可信，
    謝平源確實於每次收受謝平章或證人交付之款項後，旋即開
    立收據、簽發本票交予謝平章收執，堪認系爭抵押權所擔保
    之債權確實存在。
  ⒌原告雖陳稱：依謝平章提出之110年5月7日、110年7月16日答
    辯狀稱系爭抵押權係因謝平源赴大陸地發展事業周轉不靈，
    持續向謝平章借款，謝平章自103年起陸續匯款3,203,194元
    予謝平源，然謝平章復於本院111年2月22日言詞辯論期日改
    稱：前開答辯狀與本案無關。足見謝平章前後陳述矛盾、顯
    有不實等語。惟查，謝平章既已另行提出證據證明系爭抵押
    權所擔保之債權存在（見上述㈠、⒊至⒋），其前後陳述雖有
    不同，至多僅可推論被告間除系爭抵押權所擔保之債權債務
    關係以外，或存有其他債權債務關係，尚難憑此逕認謝平章
    所言為虛偽不實。
  ⒍又原告主張系爭抵押權所擔保之本票債權已罹於3年時效云云
    。惟觀諸系爭抵押權之土地登記申請書，其上記載：「擔保
    債務人對抵押權人自99年1月至102年1月所開立本票借款發
    生之債務」（見本院卷一第65頁），顯然除本票債權以外，
    被告間亦有約定擔保系爭本票之原因關係即消費借貸法律關
    係，則依民法第125條其消滅時效期間應為15年，迄今尚未
    罹於時效，是原告此部分主張亦屬無據。
㈡、備位聲明部分：
  ⒈按民法第245條規定，債權人之撤銷權，自債權人知有撤銷原
    因時起，一年間不行使，或自行為時起經過10年而消滅。依
    此規定，債權人之撤銷權，係自行為時經過10年始行消滅，
    至上述1年之期間，須自債權人知有撤銷原因，始能起算。
    所謂撤銷原因係指構成行使撤銷權要件之各事由而言，在無
    償行為，應自知有害及債權之事實時起算；在有償行為，除
    知有害及債權之事實外，並須知債務人及受益人亦知其情事
    時起算。倘債權人僅知悉債務人有為有償行為或無償行為之
    事實，而對於該無償行為係有害及債權，或有償行為除害及
    債權外，債務人及受益人亦知其情事之事實，並不知悉，則
    債權人之撤銷權尚不能因1年間不行使而消滅。（最高法院1
    00年度台上字第1058號判決意旨參照）。
  ⒉原告備位主張被告間設定系爭抵押權之行為係無償行為，並
    於111年1月18日追加備位聲明，依民法第244條第1項規定，
    請求撤銷系爭抵押權之無償設定行為等語（見本院卷二第47
    、258頁）。是依前引最高法院見解，只須債權人知悉債務
    人行為有害及債權之事實時即行起算除斥期間。經查，原告
    前於109年間對謝平源之系爭土地聲請強制執行，嗣經鑑價
    後核定之拍賣最低價額僅1,906,740元，不足清償系爭抵押
    權所擔保之債權及執行費用，經執行法院以拍賣無實益，並
    於109年12月11日函知原告，原告業於同年月16日收受送達
    等事實，經調閱本院109年度司執字第51568號卷宗確認無訛
    （見該卷宗第90至91頁），可認原告至遲於109年12月17日
    已知悉系爭土地因系爭抵押權之設定有害及其債權之事實，
    原告撤銷權之除斥期間亦自該日即行起算，然原告遲至111
    年1月18日始以追加備位聲明方式行使撤銷訴權，顯已逾越
    除斥期間，是原告主張依民法第244條第1項規定，請求撤銷
    系爭抵押權設定行為，於法未合。至原告雖主張：不僅須知
    悉行為有害及債權，更須債權人知悉該行為係有償或無償始
    能起算除斥期間云云，顯然增加法所無之限制，有違除斥期
    間制度為促使權利人儘速行使權利，並保障義務人，避免其
    法律地位長期處於不安狀態之本旨，故原告之主張，核屬無
    據。
四、綜上所述，原告先位請求依民法第242條、第767條規定確認
    系爭抵押權及其所擔保之債權不存在，謝平章應將系爭抵押
    權設定登記予以塗銷，以及備位請求系爭抵押權設定登記之
    物權行為應予撤銷，謝平章應將系爭抵押權設定登記予以塗
    銷，均無理由，應予駁回。
五、本案事證已臻明確，兩造其餘主張、陳述及所提之證據暨攻
    擊防禦方法，經本院審酌後，認與本案判斷結果無影響，均
    毋庸再予一一審酌，附此敘明。
六、訴訟費用負擔之依據：民事訴訟法第78條。
中　　華　　民　　國　　111 　年　　9 　　月　　20　　日
                  民事第一庭  法　官　林政斌
正本係照原本作成。
如對判決上訴，須於判決送達後20日內向本院提出上訴狀，其未
表明上訴理由者，應於提出上訴後20日內向本院補提理由書狀（
均須按他造當事人之人數附繕本）。
如委任律師提起上訴者，應一併繳納上訴審裁判費。　　　　　　　　　　　　　　　　　　
中　　華　　民　　國　　111 　年　　9 　　月　　20　　日
                              書記官  戴仲敏
附表：
編號 發票人 發票日 票面金額（新臺幣） 到期日 票據號碼 備註  1 謝平源 99年3月30日 360,000元 未載 CH442414  2 謝平源 100年2月16日 540,000元 未載 CH442418  3 謝平源 100年12月12日 650,000元 未載 CH442419  4 謝平源 101年1月9日 570,000元 未載 CH442420   5 謝平源 101年6月7日 450,000元 未載 CH442423   6 謝平源 102年1月30日 320,000元 未載 CH442425